臺灣臺北地方法院民事判決　九十一度訴字第四○一一號
　　原　　　告　台北農產運銷股份有限公司
　　法定代理人　乙○○
　　被　　　告　甲○○
右當事人間請求確認股東會決議無效事件，本院判決如左：
    主      文
原告之訴駁回。
訴訟費用由原告負擔。
    事      實
甲、原告方面：
一、聲明：
（一）確認原告於民國九十一年六月二十四日股東會選舉被告為董事之決議無效。
（二）確認原告與被告間之董事委任關係不存在。
二、陳述：
（一）原告於九十一年六月二十四日改選第七屆董監事，是日會中並決議選出被告為
      董事。惟查，被告並非原告公司之股東，且改選前原告公司董事會曾於九十一
      年五月七日、六月十九日兩度去函台灣省農會，要求依原告公司章程及歷屆慣
      例指派參選董監事之法人股東代表名單，然該會並未指派，依內政部七十一年
      七月二十日內社字第九九五二四號函釋，自應僅以其理事長古源俊一人為其法
      定代表人，因此，被告亦非台灣省農會之法人代表。
（二）本件被告既未具有原告公司股東身分，亦未於選舉之前獲選台灣省農會指派為
      法人股東代表，卻自行假台灣省農會代表名義參選，並蒐集承銷人委託書，及
      獲台北市農會及台北市政府支援部分選票而當選原告公司董事（台灣省農會並
      未投票支持被告）。被告於明知其當選無效後，雖於投票翌日始請求台灣省農
      會函文提荐競選原告公司董事，原告於九十一年六月二十六日收文。然該農會
      之提荐函並未經其理事會決議提荐，且非指派其為法人代表，況係於選後方為
      提荐，自無追溯於選舉當時生效之理。
（三）綜上所陳，原告公司於九十一年六月二十四日選舉第七屆董監事時，被告既無
      股東或法人股東代表資格，自無被選舉為董事之資格，主席不察逕予宣告當選
      ，顯已違反公司章程第二十條：「本公司設董事二十一至二十九人組織董事會
      ，選舉名額由股東會決定後，就有行為能力之股東中依法選任之」之規定，其
      決議依公司法第一百九十一條：「股東會決議之內容，違反法令或章程者無效
      」規定，自屬無效。被告以董事身分行使職權，自有損及全體公司股東及原告
      權益之虞，為此提起本件訴訟。
三、證據：提出原告九十一年五月七日董字第九一○三○號及九十一年六月十九日董
    字第九一○四四號函、台灣省農會九十一年六月二十五日台農輔訓字第一二二○
    號函、原告公司章程節本為證。
乙、被告方面：
一、聲明：駁回原告之訴。
二、陳述：
（一）依公司法第一百九十一條規定，提起確認股東會決議無效之訴，應以公司為被
      告始具當事人適格。然本件原告竟以被告為當事人，足證被告就本件訴訟當事
      人不適格。
（二）被告原係台灣省農會之法人代表並擔任原告公司第六屆之董事，自然有權代表
      台灣省農會出席原告於九十一年六月二十四日召開之股東會。又台灣省農會九
      十一年六月二十五日台農輔訓字第一二二○號函中，已臚列被告為台灣省各級
      農會提薦競選原告第七屆董事之侯選人之一，另觀諸原告九十一年股東常會議
      事錄附冊一所載之第七屆董事當選名單，亦明確記載被告為台灣省農會之法人
      代表，由上可知，被告乃經台灣省農會合法委任擔任該農會本次股東會之法人
      代表，並代表其參選原告公司之董事，自與原告公司章程及相關法令之規定完
      全無悖，故被告本身是否為原告之股東，均不影響被告得以參選董事之資格。
（三）原告固稱台灣省農會未依章程及慣例所應遵循程序提薦參選董監事之法人股東
      代表名單，然此一事由，僅屬於決議程序之層次，與決議作成之內容無涉，原
      告如認其有違背章程之情事，自應按公司法第一百八十九條規定訴請法院撤銷
      此決議，惟原告竟援引公司法第一百九十一條規定主張此決議無效，顯然有誤
      。況查，綜觀原告公司章程，並無相關規定台灣省農會應於股東會召開前提出
      指派參選董監事之法人代表名單，而台灣省農會多年來亦無此慣例，故原告陳
      稱此乃依其章程及慣例所應依循之程序，自屬無據。原告之所以兩次行文要求
      台灣省農會於股東會前出具相關名冊，無非僅為便利其選舉作業流程所為之內
      部規定，自不得拘束股東，縱未按其來函要求辦理，亦無任何違背原告公司章
      程或法令之處，故不得因此認為台灣省農會嗣後呈報之法人代表名單無效。至
      法人股東以何方式授權自然人為其法人代表，概屬其內部自由權限，自非原告
      公司所得干涉，因此，台灣省農會於股東會後始補提其法人代表名冊，難認有
      何不妥之處，故其有追認被告為該農會法人代表之效果，應無疑義。
（四）此外，因原告一再否認被告為台灣省農會法人代表之資格，為杜絕疑義，被告
      於九十一年九月五日台灣省農會第十四屆理事會召開時，曾請台灣省農會對此
      節澄清，為此，台灣省農會特於同日以臺農務總字第一八五四號函回覆被告，
      於該回函說明（二）中指稱：「因本會理事甲○○先生參選該公司董事，為增
      加我農會界於該公司之實力及影響力，本會於本次改選提薦名單中並同提列為
      法人代表參選」等語，足證該農會確曾授權被告為其法人代表，原告主張被告
      自行蒐集原告公司承銷人股東之委託書，並擅自以刻有「臺灣省農會甲○○」
      字樣之印章蓋於選票上一節完全與事實不符。
三、證據：提出原告九十一年股東常會議事錄、台灣省農會九十一年九月五日台農務
    總字第一八五四號函為證。
丙、本院依職權函詢台灣省農會於九十一年六月二十四日前是否曾指派被告為該會之
    代表參加原告召開之股東會。
    理      由
甲、程序方面：
    按法律關係之存在與否不明確，致原告在私法上之地位有受侵害之危險，而此危
    險得以對於被告之確認判決除去之者，即得依民事訴訟法第二百四十七條之規定
    提起確認之訴（最高法院五十二年台上字第一九二二號判例參照）。又確認之訴
    ，衹須主張為訴訟標的之法律關係或其他事項之存否有不明確者，對於爭執其主
    張者提起，即當事人適格。查本件原告請求確認其於九十一年六月二十四日股東
    會選舉被告為董事之決議無效及原告與被告間之董事委任關係不存在，被告既否
    認之，則系爭決議是否無效，涉及被告是否為原告公司之董事，及得否以董事身
    分行使職權，因此，原告對於爭執其主張之被告提起，當事人即為適格，合先敘
    明。
乙、實體方面：
一、原告主張：原告於九十一年六月二十四日改選第七屆董監事，是日會中並決議選
    出被告為董事。惟被告並非原告公司之股東，且改選前亦未經台灣省農會指派為
    其法人代表，自無被選舉為董事之資格，惟其卻自行假台灣省農會代表名義參選
    ，主席不察逕予宣告當選，顯已違反公司章程第二十條：「本公司設董事二十一
    至二十九人組織董事會，選舉名額由股東會決定後，就有行為能力之股東中依法
    選任之」之規定，其決議自屬無效，為此提起本件訴訟等語。
二、被告則以：台灣省農會九十一年六月二十五日台農輔訓字第一二二○號函中，已
    臚列被告為台灣省各級農會提薦競選原告第七屆董事之侯選人之一，另觀諸原告
    九十一年股東常會議事錄附冊一所載之第七屆董事當選名單，亦明確記載被告為
    台灣省農會之法人代表，故被告乃經台灣省農會合法委任擔任該農會本次股東會
    之法人代表，並代表其參選原告公司之董事，自與原告公司章程及相關法令之規
    定完全無悖。至台灣省農會是否未依章程及慣例提薦參選董監事之法人股東代表
    名單，僅屬於決議程序之層次，與決議作成之內容無涉。況綜觀原告公司章程，
    並無規定台灣省農會應於股東會召開前提出指派參選董監事之法人代表名單，而
    台灣省農會多年來亦無此慣例，故原告陳稱此乃依其章程及慣例所應依循之程序
    ，自屬無據。再者，法人股東以何方式授權自然人為其法人代表，概屬其內部自
    由權限，自非原告公司所得干涉，因此，台灣省農會於股東會後始補提法人代表
    名冊，難認有何不妥之處，故其有追認被告為該農會法人代表之效果，應無疑義
    等語置辯。
三、按股東會決議之內容，違反法令或章程者無效；又無代理權人以代理人之名義所
    為之法律行為，非經本人承認，對於本人不生效力，公司法第一百九十一條、民
    法第一百七十條第一項分別定有明文。次按代表與代理固不相同，惟關於公司機
    關之代表行為，解釋上，可準用關於代理之規定，故無代表權人代表公司所為之
    法律行為，若經公司承認，即對於公司發生效力，最高法院七十四年台上字第二
    ○一四號判例足資參照。經查，原告自承被告原係台灣省農會之法人代表並擔任
    原告公司第六屆之董事（參原告九十一年九月十二日之準備書狀），因此，在被
    告卸任其董事一職前，其均為原告公司股東台灣省農會之法人代表。又原告於九
    十一年六月二十四日召開股東會時，被告既尚未卸任，則其自然有權代表台灣省
    農會出席該次股東會。且查，台灣省農會九十一年六月二十五日台農輔訓字第一
    二二○號函已臚列被告為台灣省各級農會提薦競選原告第七屆董事之侯選人之一
    ，並於九十一年九月五日以台農務總字第一八五四號函回覆被告，指稱：「因本
    會理事甲○○先生參選該公司董事，為增加我農會界於該公司之實力及影響力，
    本會於本次改選提薦名單中並同提列為法人代表參選」等語，有前揭二份函文附
    卷可稽。是以，無論台灣省農會是否曾事前授權被告代表台灣省農會參與原告第
    七屆董監事之選舉，然台灣省農會事後既已將被告列為候選人之一，足證台灣省
    農會業已承認被告代表其參選原告董監事之行為。揆諸前揭說明，台灣省農會既
    承認被告代表其參選原告董監事之行為，則原告九十一年六月二十四日股東會選
    出被告為董事之決議，即未違反原告公司章程第二十條：「本公司設董事二十一
    至二十九人組織董事會，選舉名額由股東會決定後，就有行為能力之股東中依法
    選任之」之規定，自屬有效。因之，原告主張台灣省農會於選舉後所為之提薦行
    為並無追認之效力等語，要無足採。原告又稱：改選前原告公司董事會曾於九十
    一年五月七日、六月十九日兩度去函台灣省農會，要求依原告公司章程及歷屆慣
    例提出指派參選董監事之法人股東代表名單，然該會並未指派，依內政部七十一
    年七月二十日內社字第九九五二四號函釋，自應僅以其理事長古源俊一人為其法
    定代表人，因此，被告並非台灣省農會之法人代表等語。惟台灣省農會是否未依
    章程及慣例提薦參選董監事之法人股東代表名單，僅屬於決議程序是否有瑕疵，
    而得否依公司法第一百八十九條規定撤銷其決議之問題，尚與決議作成之內容無
    涉，故原告自不得以此主張系爭決議無效。
四、綜上所述，台灣省農會既已承認被告代表其參選原告董監事之行為，則原告九十
    一年六月二十四日股東會選出被告為董事之決議，自未違反原告公司章程第二十
    條規定。從而，原告訴請確認原告九十一年六月二十四日股東會選舉被告為董事
    之決議無效及原告與被告間之董事委任關係不存在，即屬無據，不應准許。
五、因本案事證已臻明確，兩造其餘主張陳述及所提之證據，均毋庸再予審酌，附此
    敘明。
六、結論：
    本件原告之訴為無理由，依民事訴訟法第七十八條，判決如主文。
中　　　華　　　民　　　國　 　九十一 　　年　 　十二 　　月 　　五 　　日
                                            民事第五庭法      官　林秀圓
右為正本係照原本作成
如對本判決上訴，須於判決送達後廿日內向本院提出上訴狀
中　　　華　　　民　　　國　　九十一　　　年　　 十二　　 月　　　五　　日
　　　　　　　　　　　　　　　　　　　　　　　　　　　法院書記官　林蓮女
